【裁判字號】    98,台上,3188
【裁判日期】    980611
【裁判案由】    違反證券交易法
【裁判全文】
最高法院刑事判決            九十八年度台上字第三一八八號
上  訴  人  甲○○
            乙○○（原名孫墳典）
上列上訴人等因違反證券交易法案件，不服台灣高等法院高雄分
院中華民國九十七年十月三十一日第二審更審判決（九十七年度
上更(一)字第一六九號，起訴案號：台灣高雄地方法院檢察署九十
二年度偵字第一０八八四、二二三八一號），提起上訴，本院判
決如下：
    主  文
原判決關於甲○○部分撤銷，發回台灣高等法院高雄分院。
其他上訴駁回。
    理  由
一、發回（即甲○○）部分
本件原判決撤銷第一審關於甲○○違約交割部分所為無罪之判決
，經比較新舊規定後，改判依修正前刑法連續犯及證券交易法規
定，論處甲○○共同連續違反對於在證券商營業處所買賣之有價
證券，不得有在證券商營業處所報價，業經有人承諾接受而不履
行交割，足以影響市場秩序罪刑。固非無見。
惟查：刑事訴訟法第三百七十一條雖規定，於第二審，被告經合
法傳喚無正當理由不到庭者，得不待其陳述逕行判決，但係以被
告經合法傳喚且無正當理由不到庭者為限，始得逕行審判。此所
謂無正當之理由不到庭，係指在社會通常觀念上，認為非因正當
之原因而不到庭者而言。本件原審所定民國九十七年十月十七日
上午九時三十分之審判期日，據甲○○及其原審選任辯護人具狀
陳稱當日因公路總局第三區工程處委託翊泰營造有限公司在台八
八線十三Ｋ＋六九０西向處施作伸縮縫整修工程，維持單線通車
，且因車多壅塞、發生車禍塞車一小時，車禍現場迄同日上午九
時五十分才清理完畢，以致未能及時到庭應訊云云，並隨狀提出
公路總局施工路段電腦查詢單為證（見原審卷第一二六至一二七
頁）。如果甲○○上開陳述屬實，則其於審判期日，因乘坐交通
工具行經路段施工，僅維持單線通車，復遭車輛肇事塞車而延誤
，能否謂無正當理由？不無疑問。乃原審就此部分未進一步調查
究明，逕認甲○○無正當理由不到庭，不待其陳述，逕行判決，
自屬訴訟程序違法，且此種違法情形，顯然剝奪甲○○防禦權之
行使，致其未能於審判期日提出有利之證據，喪失對被訴事實及
不利證據陳述意見之機會，更未能參與事實及法律上之辯論與科
刑辯論，其違法攸關法院對於證據之取捨與事實之認定，顯然於
判決有影響。甲○○上訴意旨指摘原判決不當，尚非全無理由，
而第三審法院應以第二審判決所確認之事實為判決基礎，刑事訴
訟法第三百九十四條第一項前段定有明文。原判決上述之違背法
令，影響於事實之確定，本院無可據以為裁判，應認原判決關於
甲○○部分仍有發回更審之原因。
二、駁回（即乙○○）部分
按刑事訴訟法第三百七十七條規定，上訴於第三審法院，非以判
決違背法令為理由，不得為之。是提起第三審上訴，應以原判決
違背法令為理由，係屬法定要件。如果上訴理由書狀並未依據卷
內訴訟資料，具體指摘原判決不適用何種法則或如何適用不當，
或所指摘原判決違法情事，顯與法律規定得為第三審上訴理由之
違法情形，不相適合時，均應認其上訴為不合法律上之程式，予
以駁回。本件原審經審理結果，認為上訴人乙○○（原名孫墳典
）違反證券交易法之犯行，罪證明確，因而撤銷第一審關於乙○
○違約交割部分所為無罪之判決，改判論處乙○○共同連續違反
對於在證券商營業處所買賣之有價證券，不得有在證券商營業處
所報價，業經有人承諾接受而不履行交割，足以影響市場秩序罪
刑，已詳敘其調查、取捨證據之結果及憑以認定犯罪事實之心證
理由。並就乙○○否認犯行之供詞及其所辯各語認非可採，予以
論述。從形式上觀察，原判決關於此部分要無足以影響判決結果
之違法情形存在。又第三審為法律審，應依第二審判決所確認之
事實為基礎，據以判斷第二審判決是否違背法令。乙○○上訴意
旨略稱：(一)、證券交易法第一百五十五條第一項第一款之罪，係
處罰買賣有價證券卻不履行交割義務者，然乙○○未曾以自己名
義或他人名義下單買賣任何久陽精密股份有限公司（下稱久陽公
司）之股票，非負履行交割義務之人，自不能以上開罰則處罰乙
○○。(二)、原審未詳加調查斟酌乙○○有無預見林靖潔於所買入
股票成交後無法交割，及發生此一結果是否不違背其等之本意，
且乙○○不可能與林靖潔有違約交割之謀議，原判決逕認乙○○
與林靖潔為違約交割之共同正犯，實有違經驗法則及判決不備理
由之違法。(三)、乙○○並非林靖潔之人頭戶，亦未親自下單，與
林靖潔等人根本無任何犯意聯絡或行為分擔，原判決誤認乙○○
與黃木村為林靖潔之共同正犯，同屬違誤云云。惟查：(一)、證券
交易所之組織，分會員制及公司制；上市有價證券之買賣，應於
證券交易所開設之有價證券集中交易市場為之；於有價證券集中
交易市場為買賣者，在會員制證券交易所限於會員；在公司制證
券交易所限於訂有使用有價證券集中交易市場契約之證券自營商
或證券經紀商，證券交易法第九十四條、第一百五十條前段、第
一百五十一條分別定有明文，且目前台灣證券交易所股份有限公
司係屬公司制證券交易所，依上開法條規定，得於有價證券集中
交易巿場為上市股票買賣之報價者，限於訂有使用有價證券集中
交易巿場契約之證券自營商或證券經紀商，一般投資人並不得在
集中市場為買賣之報價，是七十七年一月二十九日修正施行之證
券交易法第一百五十五條第一項第一款規定「在集中交易市場報
價，業經有人承諾接受而不實際成交或不履行交割，足以影響市
場秩序者」罪之犯罪主體，應以具有證券自營商或證券經紀商之
身分者為限。如有惡意投資人與知情之證券自營商或證券經紀商
，共同向證券交易市場報價，經有人承諾而不履行交割，足以影
響市場秩序者，共同與具有該身分之證券自營商或證券經紀商，
成立違約交割罪之共同正犯；如惡意投資人係利用具有該身分但
不知情之證券自營商或證券經紀商，轉向證券交易市場報價，經
有人承諾而不履行交割，足以影響市場秩序者，則應成立違約交
割罪之間接正犯。依同法第一百五十五條第二項規定，於證券商
營業處所買賣有價證券者，亦準用之。本件原判決認定林靖潔（
業經台灣高雄地方法院論處罪刑確定）係上櫃公司久陽公司董事
兼副總經理，於九十一年八月二十六日邀集乙○○、黃木村（業
經原審論處罪刑確定）等人，共同商議如何使久陽公司股票股價
回穩，乙○○受林賢慧之託，共同基於即令嗣後買進及賣出成交
之股票無法交割亦不違背其本意之概括犯意，應允以大量買進久
陽公司股票以穩定股價，先後多次於同年月二十七日、二十八日
，委由不知情之如原判決附表所示之證券公司（均為證券經紀商
）營業員，連續向財團法人中華民國證券櫃檯買賣中心（下稱櫃
檯買賣中心）報價，買進及賣出如其附表所示之久陽公司股票，
然經有人承諾接受後，林賢慧與乙○○等人因無法順利籌得所需
資金而未履行交割義務，總違約交割金額高達新台幣（下同）八
千七百三十九萬六千四百八十元，使證券公司受損達三千一百四
十八萬餘元，導致久陽公司股票嗣後之股價連日下跌，由九十一
年八月份月平均價之每股八‧六七元，下跌至同年十月份之每股
一‧五四元，已明顯影響市場交易秩序。並於理由內敘明久陽公
司股票係一般所稱之上櫃股票，乙○○等人利用不知情之證券經
紀商，轉向櫃檯買賣中心報價，經有人承諾而不履行交割，足以
影響市場秩序，應成立修正前證券交易法第一百七十一條第一項
第一款違約交割罪之間接正犯。經核原判決上開論斷，並無適用
法則不當之違背法令情形，乙○○上訴意旨執以指摘，自非適法
之第三審上訴理由。(二)、事實之認定、證據之取捨與證據之證明
力如何，均屬事實審法院得自由裁量、判斷之職權，苟其此項裁
量、判斷，並不悖乎通常一般人日常生活經驗之定則或理則上當
然存在之法則，又已於判決內論敘其何以作此判斷之心證理由者
，即不得任意指為違法，而資為第三審上訴之適法理由。本件原
判決認定乙○○有其事實欄所載違約交割之犯行，依據卷內證據
資料逐一詳加論斷指駁說明，已詳載於原判決理由欄二，復就乙
○○如何與林靖潔等人有犯意聯絡與行為分擔，均為共同正犯，
特加說明。經核並無判決不備理由之違法情事，其取捨判斷，亦
未違背客觀存在之經驗法則或論理法則，或有應於審判期日調查
之證據而未予調查之違法。乙○○上訴意旨所指，顯非確實依據
卷內訴訟資料而為具體指摘，不能認已具備適法上訴第三審之形
式要件。至其餘上訴意旨，則係就屬原審採證認事職權之行使及
原判決已說明事項，徒憑己見，任意指摘，且仍為單純事實之爭
執，均不能認係適法之第三審上訴理由。依上揭說明，本件乙○
○之上訴違背法律上之程式，應予駁回。
據上論結，應依刑事訴訟法第三百九十五條前段、第三百九十七
條、第四百零一條，判決如主文。
中    華    民    國  九十八  年    六    月   十一   日
                      最高法院刑事第四庭
                          審判長法官  張  淳  淙
                                法官  劉  介  民
                                法官  蔡  彩  貞
                                法官  林  俊  益
                                法官  吳  信  銘
      本件正本證明與原本無異
                                      書  記  官
中    華    民    國  九十八  年    六    月   十六   日
                                                      K


司法院資訊處製作；財團法人民間司法改革基金會備份。
